【裁判字號】    88,易,1396
【裁判日期】    890313
【裁判案由】    背信
【裁判全文】
臺灣臺北地方法院刑事判決                        八十八年度易字第一三九六號
    公  訴  人  臺灣臺北地方法院檢察署檢察官
    被      告  戊○○
    選任辯護人  趙國生
右列被告因背信案件，經檢察官提起公訴（八十七年度偵緝字第二八七號），本院判
決如左：
    主  文
戊○○無罪。
    理  由
一、公訴意旨略以：被告戊○○與乙○○、甲○○等人基於共同之犯意聯絡，由戊○○出面以新台幣（下同）四千萬元向丁○○購買丁○○所有坐落台北市文山區○○○○段第一二○、一二一、一二二、一二四、一二五號等筆土地，及地上之房
    屋即台北市○○路○段二十巷十九號一、二樓房屋一棟（下稱系爭房地），雙方
    於民國八十二年二月二十七日簽訂買賣契約書，約定除訂金二百萬元外，被告戊○○應於八十二年三月十八日再交付一百萬元，及應代償黃某向台北銀行貸款二
    千萬元之本息，另再交付一千五百萬元，尾款二百萬元被告應於辦妥產權移轉後
    三日內交付。換言之，丁○○如將產權移轉之日，被告戊○○應共支付三千八百
    萬元，其餘二百萬元於移轉過戶後三日內支付。嗣被告戊○○以丁○○係公務員
    無法以系爭房地抵押貸得原契約之三千五百萬元為由，二人乃協議改由以買受人
    戊○○為債務人，並以丁○○為義務人，且用本件系爭房地為抵押擔保物向銀行
    貸款三千五百萬元，並由被告戊○○另尋代書甲○○接替原代書陳啟川續辦向銀
    行抵押貸款及房地移轉等事宜，故二人乃再於同年三月十五日簽訂買賣契約，雙
    方約定付款方式，除前付訂金二百萬元外，於三月十八日再由戊○○支付一百萬
    元，另三千五百萬元則由代書甲○○以買受人戊○○為債務人名義而用本件系爭
    房地為抵押物向銀行辦妥抵押貸款，並經銀行核准放貸後支付，此外二人均不得
    以系爭房地向任何人抵押貸款，餘款二百萬元則於丁○○辦妥產權移轉手續完畢
    三日內支付。丁○○則於簽訂本件契約時將印鑑證明、系爭房地所有權狀等過戶
    及抵押貸款資料等交由代書甲○○，並委任甲○○先辦理抵押設定貸款並俟貸款
    核撥及交付丁○○後，再辦理產權移轉登記與買受人戊○○，或其依契約所指定
    之第三人等契約相關貸款、移轉過戶事宜。詎甲○○於受委任後，竟夥同戊○○
    、乙○○（甲○○、乙○○二人背信部分業經判決有罪確定）共同意圖為自己不
    法之利益，由甲○○違背其任務，於系爭房地尚未向銀行抵押貸款三千五百萬元
    前，於八十二年三月三十一日，即依契約內買受人得指定系爭房地登記名義人之
    規定，提出乙○○與丁○○間就系爭房地簽訂之買賣契約書向地政機關申辦土地
    所有權移轉登記，並由地政機關快速於次日即同年四月一日完成過戶移轉登記於
    乙○○，同日亦復違背任務，以乙○○為債務人，以系爭房地為抵押物再向契約
    約定以外之第三人呂金盛設定本金高限額抵押權八百萬元，致使丁○○不能取得
    系爭房地買賣大部分價款，足生損害於丁○○。嗣於同年四月十四日，由被告戊○○、乙○○共同於台北市陳再賢律師事務所內，書立一紙切結書，除坦承違約
    設立抵押權八百萬元外，另表明願分期按所開本票所示之到期日給付系爭房地價
    款，然未能依約履行，且乙○○又將系爭房地一再轉讓第三人，丁○○始悉上情
    。因認被告戊○○涉犯刑法第三百四十二條第一項背信罪嫌。
二、按犯罪事實應依證據認定之，無證據不得推定其犯罪事實；不能證明被告犯罪者
    ，應諭知無罪之判決，刑事訴訟法第一百五十四條、第三百零一條第一項分別定
    有明文。又事實之認定，應憑證據，如未能發現相當證據，或證據不足以證明，
    自不能以推測或擬制之方法，為裁判基礎（最高法院四十年台上字第八六號判例
    參照）；且認定犯罪事實所憑之證據，雖不以直接證據為限，間接證據亦包括在
    內，然而無論直接證據或間接證據，其為訴訟上之證明，須於通常一般之人均不
    致有所懷疑，而得確信其為真實之程度者，始得據為有罪之認定，倘其證明尚未
    達到此一程度，而有合理之懷疑存在而無從使事實審法院得有罪之確信時，即應
    由法院為諭知被告無罪之判決（最高法院七十六年台上字第四九八六號判例參照
    ）。
三、刑事訴訟法第二百六十四條第一項第二款明定：起訴書應記載犯罪事實，此規定
    乃具有確定審判對象及保障被告防禦權得以充分行使之二種機能；因之，所
    謂起訴書記載之犯罪事實乃指「可以構成犯罪之事實」；換言之，即「相當於構
    成要件之具體事實」之義；故犯罪已否起訴，及法院審判之對象及範圍，應以起
    訴書曾否就犯罪構成要件事實加以記載為準。本件公訴人起訴被告戊○○犯罪之
    事實係：被告戊○○與乙○○、代書甲○○基於犯意之聯絡，於代書甲○○受委
    任為丁○○辦理抵押權設定手續時，違反「先辦理抵押權設定貸款三千五百萬元
    ，俟貸款核撥交付丁○○後，再辦理產權移轉登記予戊○○，或其依契約所指定
    之第三人；此外不得以係爭房地向任何人抵押貸款」之約定，共同意圖為自己不
    法之利益，由代書甲○○違背任務，未以該房地向銀行貸款三千五百萬元，而先
    將係爭房地登記為乙○○所有，並以乙○○為債務人，以係爭房地為抵押物，為
    第三人呂金盛設定八百萬元之最高限額抵押權，足以生損害於丁○○。依起訴書
    犯罪事實欄之記載，檢察官係針對被告戊○○「簽訂買賣契約後，與受任代書基
    於犯意聯絡，違背契約約定，將房地移轉登記予第三人乙○○，並設定八百萬元
    最高限額抵押予呂金盛」之背信罪構成要件具體事實提起公訴；是本院亦應僅就
    「被告是否有共同為他人處理事務，意圖為自己不法之利益，而為違背任務行為
    」之背信罪事實為審判；果被告戊○○所為與背信罪構成要件有間，則不能以背
    信罪相繩。
四、公訴人認被告涉犯詐欺罪嫌，無非以：告訴人丁○○之指訴，及本院八十四年度
    訴字第二三號判決及臺灣高等法院八十五年度上更（一）字第一○七三號判決認
    定上開事實明確，有該兩件判決書在卷為憑，為其論據。訊據被告戊○○堅決否
    認涉有前開背信犯行，辯稱：告訴人丁○○知道其將系爭房地移轉予乙○○等語
    。經查：
    (1)就公訴人起訴所憑之積極證據以觀，告訴人丁○○於偵審中，均一再指陳：被
      告戊○○與乙○○及代書甲○○係自始有意詐欺，而為一詐欺集團等語甚詳；
      是依告訴人丁○○於偵審中所為之指訴內容，其係認被告戊○○自始有為自己
      不法所有之意圖，而共同詐欺其交付房地權狀；並非初始無詐欺之意，而於事
      後另行起意共同與代書違背任務，從而公訴人依告訴人丁○○之告訴內容認定
      被告戊○○係犯事後違背任務之背信罪，容有誤會。至公訴人起訴所憑之本院
      八十四年度訴字第二三號、台灣高等法院八十五年度上更（一）字第一○七三
      號被告乙○○、甲○○被訴背信案件判決，經上訴最高法院後，第二次發回更
      審，由台灣高等法院以該院八十八年度上更（二）字第一八號判決認定乙○○
      、甲○○被訴背信案件均無罪，現仍上訴最高法院審理中，此經本院調取該案
      卷核閱無誤，有台灣高等法院八十八年度上更（二）字第一八號判決在卷可按
      ；顯見公訴人起訴被告戊○○所憑之本院八十四年度訴字第二三號、台灣高等
      法院八十五年度上更（一）字第一○七三號判決，並非該案件確定判決，公訴
      人率以該經撤銷之判決為認定起訴事實之依據，顯有未洽。是公訴人提起本件
      背信罪公訴所憑之告訴人指訴及本院八十四年度訴字第二三號判決、台灣高等
      法院八十五年度上更（一）字第一○七三號背信案件判決，均不足為認定被告
      戊○○涉犯背信罪嫌之積極證據，合先敘明。
    (2)按刑法第三百四十二條之背信罪，須以為他人處理事務為前提，所謂為他人云
      者，係指受他人委任，而為其處理事務而言（最高法院四十九年台上字第一五
      三○號判例參照）；又刑法上之背信罪為一般的違背任務之犯罪，若為他人處
      理事務，意圖為自己或第三人不法之所有，以詐術使他人交付財物者，應成立
      詐欺罪，不能論以背信罪（最高法院六十三年台上字第二九二號、二十五年度
      上字第六五一八號判例參照）。查被告戊○○與告訴人丁○○係買賣契約雙方
      當事人，二造於買賣關係之地位對等，被告戊○○並非受丁○○委任為其處理
      事務之人；是被告戊○○於買賣關係成立後，縱有違反買賣契約約定之情事，
      亦非屬委任任務之違背，不得以背信罪相繩。至公訴人認被告戊○○係與承辦
      代書甲○○基於犯意之聯絡，共同違背代書任務一節，查代書甲○○於八十二
      年三月十五日向告訴人丁○○領受系爭房地所有權狀及相關過戶證明文件後，
      立即於同日將上開權狀、過戶資料交付戊○○辦理建築執照申請手續，此據證
      人甲○○到庭陳述明確，且據被告戊○○供承其於當日向代書取得系爭房地權
      狀之事實無誤（本院八十九年二月二十四日審判筆錄參照），並有被告戊○○
      所簽署於八十二年三月十五日自甲○○代書取得係爭房地所有權狀申請建築執
      照之收據影本在卷可參（附於台灣高等法院八十八年度上更（二）字第一八號
      案卷第二十三頁），顯見代書甲○○於八十二年三月十五日向出賣人丁○○取
      得權狀等過戶文件後，即交付被告戊○○。且嗣後系爭房地之所有權移轉登記
      手續係案外人即銀行員丙○○交許曼麗辦理，亦有系爭房地所有權移轉登記資
      料影本附卷可證，並經證人丙○○、許曼麗於乙○○、甲○○被訴背信案件中
      結證屬實（台灣高等法院八十五年度上更（一）字第一○七三號卷宗第六十二
      頁以下、八十八年度上更（二）字第一八號卷宗八十八年四月十三日訊問筆錄
      參照）；證人丙○○並明確指稱：本件債務人為乙○○，他們帶資料來辦貸款
      ，伊評估後無法辦，他們才私下週轉第二順位，交許曼麗去辦過戶、設定等事
      宜，當初戊○○先找伊，後來乙○○也來等語（台灣高等法院八十八年度上更
      （二）字第一八號案件八十八年四月十三日訊問筆錄參照），更足見系爭房地
      之過戶及抵押權設定登記係由被告戊○○及乙○○出面央求丙○○轉委許曼麗
      辦理，與案外人甲○○無涉。是縱案外人甲○○以戊○○欲辦理建築執照申請
      手續為由，將權狀等過戶文件交付戊○○，有違其任代書應妥善保管上開文件
      之注意義務；亦不能以此證明甲○○係明知且參與後續之過戶及設定抵押權登
      記手續，而故意違背其任務。從而公訴人認被告戊○○與代書甲○○基於犯意
      聯絡，共同違背甲○○之代書任務，將系爭房地違約移轉登記予案外人乙○○
      ，並設定最高限額抵押權予案外人，認被告戊○○亦涉犯共同背信罪嫌，顯有
      誤會。至告訴人丁○○所指：被告戊○○、乙○○係自始有意向其詐購房地，
      佯以支付少額價金騙取賣方交付房地權狀之方式，暗中完成過戶登記，並以之
      對外抵押借款之事實，果係成立犯罪，亦應認係被告戊○○自始有不法所有之
      意圖而涉犯詐欺罪嫌，惟公訴人並未就被告戊○○自始意圖為自己不法所有而
      行使詐術之詐欺犯行加以起訴，且所訴背信罪之基本犯罪構成要件事實與詐欺
      罪之基本事實不同，本院無從變更法條審判，附此說明。
五、綜上所述，依公訴人起訴之事證及本院依職權調查之全部證據觀之，均不足使本
    院確信案外人甲○○係明知而故為違背其代書任務之背信犯行，則與告訴人丁○○立於買賣對等地位之被告戊○○自無與之成立背信罪共犯之餘地。此外，復查
    無其他積極證據足資證明被告戊○○有公訴人所指之背信犯行，不能證明被告戊○○涉犯背信罪，依照上開說明，應就被告被訴背信之事實，為無罪之諭知。至
    被告戊○○與案外人乙○○所為是否另涉其他刑責，應由檢察官另行依法處理。
據上論斷，應依刑事訴訟法第三百零一條第一項，判決如主文。
本案經檢察官孟玉梅到庭執行職務
中      華      民      國    八十九    年      三      月     十三     日
                                      臺灣臺北地方法院刑事第八庭
                                          法  官  朱  瑞  娟
右正本證明與原本無異
如不服本判決，應於判決送達後十日內，向本院提出上訴狀
                                          書記官  葉  金  發
中      華      民      國    八十九    年      三      月    二十二    日


司法院資訊處製作；財團法人民間司法改革基金會備份。
